【裁判字號】    90,判,1193
【裁判日期】    900712
【裁判案由】    新型專利舉發
【裁判全文】
最  高  行  政  法  院  判  決                    九十年度判字第一一九三號
    原      告  甲○○
    被      告  經濟部智慧財產局
    代  表  人  陳明邦
右當事人間因新型專利舉發事件，再審原告對本院中華民國八十八年十一月三十日八
十八年度判字第四○五六號判決提起再審之訴。本院判決如左：
    主  文
再審之訴駁回。
再審訴訟費用由再審原告負擔。
    事  實
緣再審原告於民國八十一年二月二十八日以其「活血健康拍打器」係以多數支金屬線
體於一端集成一束，以片狀材料製成握柄，成為一束狀體；供拍打腰、背、四肢等處
，使血液暢通為目的等情，向再審被告申請新型專利，經再審被告編為第00000
000號審查，准予專利，於公告期滿審查確定後，發給新型第七五九○六號專利證
書。嗣關係人黃念堂以本案有違核准專利當時（以下簡稱當時）專利法第九十五條、
第九十六條第一款及第五款規定云云，檢具長虹洗髓功研究中心於七十五年二月五日
發行之中國神功２０及金陵文化股份有限公司七十八年六月再版之中國神功１等書（
以下分別稱引證一及引證二），對之提出舉發。案經再審原告修正申請專利範圍及圖
式暨為舉發答辯後，再審被告為「本案舉發成立，應撤銷其專利權」之審定，發給八
十六年十一月十八日（八六）台專（判）○六○○六字第一四四五九五號專利舉發審
定書。再審原告不服，循序提起行政訴訟，經本院八十八年十一月三十日八十八年度
判字第四○五六號判決（以下稱原判決）駁回。再審原告以原判決有行政訴訟法第二
百七十三條第一項第一款（即修正前行政訴訟法第二十八條第一款）之再審原因，對
之提起再審之訴，茲摘兩造訴辯意旨於次：
再審原告起訴意旨略謂：一、原判決駁回原告之訴，主要理由如左：按行政訴訟之提
起，須因人民因中央或地方機關之違法行政處分，損害其權利始得為之，此觀行政訴
訟法第一條第一項規定自明，故以原告所主張之權利存在為其起訴之前提要件，如在
起訴時或訴訟進行中，該權利已不存在時，自無提起或續行訴訟之必要，既欠缺權利
保護要件，其起訴自難認為有理由。二、原判決有修正前行政訴訟法第三十三條準用
民事訴訟法第四百九十八條、及行政訴訟法第二十八條第一款適用法規顯然錯誤之再
審理由：(一)上揭民事訴訟法第四百九十八條規定：「為判決基礎之裁判，如有前二條
所定之情形者，得據以對該判決提起再審之訴」。(二)原判決顯然以八十八年度判字第
三四一八號判決為基礎，認為再審原告欠缺權利保護要件。(三)惟該八十八年度判字第
三四一八號判決，有法定再審原因，業於八十八年十一月十八日提起再審之訴在案。
則依上揭民事訴訟法第四百九十八條規定，再審原告自得依相同再審理由，對原判決
提起再審之訴。三、實體上之理由：本案關鍵在申請當時專利法第九十六條第五款規
定：「運用申請前之習用技術、知識，顯而易知未能增進功效者」，不得申請專利。
查本件舉發證據鋼條把沒有套圈，而本案專利有『套圈』可以上下移動、調整拍打器
彈線之鬆緊，來對應復健部位的寬、窄、深、淺，自然比舉發證據增進功效。此項功
效之增進，不是一般製造鐵工業者所能輕易理解創造，而必須兼通筋絡醫理，才能設
想到。再審原告精通筋絡脈穴之理，所以才能夠增設握柄、套圈，日本國際療術學院
發給再審原告『整體療術認定證』可資印證。本案自可申請專利。四、綜上所述，本
件應准再審，請將原判決廢棄，並撤銷原處分及一再訴願決定等語。
再審被告答辯意旨略謂：一、再審起訴理由主要係以修正前行政訴訟法第三十三條準
用民事訴訟法第四百九十八條及行政訴訟法第二十八條第一款「適用法規顯然錯誤」
為提出再審理由，指訴外人何永松對系爭專利所提之舉發案雖經再審被告為「本案舉
發成立，應撤銷其專利權」之審定，並經鈞院八十八年九月三日八十八年度判字第三
四一八號判決在案，則原判決顯係以八十八年度判字第三四一八號判決為基礎，才認
為再審原告欠缺權利保護要件云云。惟查系爭專利既經訴外人何永松提出舉發，案經
再審被告為「舉發成立，應撤銷其專利權」之審定，再審原告不服經提起訴願、再訴
願均遭決定駁回，復提起行政訴訟亦經鈞院判決駁回原告之訴而告確定，再審原告對
之雖已提再審之訴，但尚未經鈞院判決，則再審原告所主張因違法行政處分而受損害
之專利權已因該案原判決確定而不存在，本件再審訴訟即無訴之利益，而欠缺權利保
護要件，從而再審原告所為實體技術內容之理由亦失所附麗，再審之訴之理由應不足
採。二、綜上所述，原處分並無違法，請駁回再審之訴等語。
    理  由
按行政訴訟法第二百七十三條第一項第一款所謂適用法規顯有錯誤，係指原判決所適
用之法規與該案應適用之現行法規相違背，或與解釋、判例有所牴觸者而言。至於法
律上見解之歧異，再審原告對之縱有爭執，要難謂為適用法規錯誤，自不得據為再審
理由。本件原判決以：再審原告於八十一年二月二十八日以其『活血健康拍打器』係
以多數支金屬線體於一端集成一束，以片狀材料製成握柄，成為一束狀體；供拍打腰
、背、四肢等處，使血液暢通為目的等情，向再審被告申請新型專利，經編為第00
000000號審查，准予專利，於公告期滿審查確定後，發給新型第七五九○六號
專利證書。嗣關係人黃念堂以本案有違核准專利當時專利法第九十五條、第九十六條
第一款及第五款規定云云，檢具引證一及引證二，對之提出舉發。案經再審原告修正
申請專利範圍及圖式暨為舉發答辯後，再審被告為『本案舉發成立，應撤銷其專利權
』之審定，發給八十六年十一月十八日（八六）台專（判）○六○○六字第一四四五
九五號專利舉發審定書。再審原告不服，主張原處分違背專利法施行細則之規定云云
，固非全無理由。惟查，再審原告原申請並經再審被告發給之新型第七五九○六號專
利證書，前經訴外人何永松以有違核准專利當時專利法第九十五條、第九十六條第一
款及第五款規定對之提出舉發。案經再審被告為『本案舉發成立，應撤銷其專利權』
之審定，發給八十六年四月十八日（八六）台專（判）○二○二一字第一一四四七七
號專利舉發審定書。再審原告不服，經提起訴願、再訴願，均遭決定駁回，復提起行
政訴訟，亦遭本院判決駁回其訴確定，有本院八十八年九月三日八十八年判字第三四
一八號判決正本附卷可考。則再審原告所主張因違法行政處分而受損害之專利權，已
因本院另案判決確定而不存在，再審原告提起行政訴訟即無訴之利益，而欠缺權利保
護要件。」等語為駁回其訴之論據。查本件再審原告於前程序中所主張之權利已不存
在，自無提起或續行訴訟之必要，欠缺權利保護要件，其起訴自難認為有理由，再審
原告仍執前開事實欄所列之主張，指摘原判決不當，難謂有理由。本件原判決所適用
之法規與該案應適用之現行法規並不相違背，亦無與解釋、判例有所牴觸之情形，再
審原告無非執本院前程序所為主張，並為原判決所不採之事由再事爭執，顯非可採。
揆諸首開說明，本件再審之訴，顯無再審理由，應予駁回。
據上論結，本件再審之訴為無理由，爰依行政訴訟法第二百七十八條第二項、第九十
八條第三項前段，判決如主文。
中    華    民    國     九十        年      七      月      十二       日
                    最 高 行 政 法 院  第 四 庭
                                審 判 長 法  官      葉  振  權
                                         法  官      林  家  惠
                                         法  官      吳  錦  龍
                                         法  官      劉  鑫  楨
                                         法  官      吳  明  鴻
右  正  本  證  明  與  原  本  無  異
                                         法院書記官  莊  俊  亨
中    華    民    國     九十        年      七      月      十二       日


司法院資訊處製作；財團法人民間司法改革基金會備份。
